臺灣高等法院民事判決　　　　　　　　99年度上易字第1081號
上　訴　人
即附帶被上訴人　林素雲
訴訟代理人　　　吳聖欽律師
被上訴人
即附帶上訴人　　陳紫瑜即陳文欽
上列當事人間請求損害賠償事件，上訴人對於中華民國99年9月
30日臺灣新竹地方法院99年度訴字第104號第一審判決提起上訴
，被上訴人提起附帶上訴，本院於中華民國100年1月4日言詞辯
論終結，判決如下：
    主    文
上訴駁回。
原判決關於駁回附帶上訴人後開第三項之訴部分廢棄。
附帶被上訴人應再給付附帶上訴人新台幣貳萬貳仟柒佰零肆元及
自民國九十八年六月十七日起至清償日止按年息百分之五計算之
利息。
其餘附帶上訴駁回。
第二審訴訟費用，關於上訴部分由上訴人負擔，關於附帶上訴部
分由附帶被上訴人負擔十分之一，餘由附帶上訴人負擔。
    事實與理由
一、本件被上訴人起訴主張：
（一）上訴人於民國（下同）98年1月7日下午6時40分許，駕駛
      車牌號碼Z7- 8532號自用小客車，沿新竹市○○○○路東
      南往西北方向行駛，行經工業東四路與工業東一路口欲左
      轉工業東三路時，本應注意轉彎車應讓直行車先行、轉彎
      車行經交叉路口未達中心處，不得佔用來車道搶先左轉彎
      ，而當時天候為晴天、光線為夜間有照明、視距良好、無
      障礙物、路面鋪裝柏油、無缺陷，並無不能注意之情事，
      竟疏未注意前方路況讓直行車先行，即提早左轉彎，適被
      上訴人騎駛車牌號碼JR9－678號重型機車，沿工業東一路
      由西北往東南方向行經該處，遭上訴人駕駛之上開車輛車
      頭撞擊機車車頭，致被上訴人彈至上訴人之小客車引擎蓋
      上，受有右側股骨幹骨折、右側髕骨粉碎性骨折等傷害，
      並致被上訴人所有車號JR9－678號重型機車毀損。上訴人
      上開過失傷害之刑事罪責部分，業經臺灣新竹地方法院檢
      察署檢察官以98年度偵字第2063號簡易判決處刑書提起公
      訴， 並經原法院以99年度審竹交簡字第118號刑事判決判
      處拘役55日。
（二）被上訴人因本件事故支醫療費用134,937元、 看護費216,
      000元、動態膝關節固定夾板7,500元、 救護車費用1,200
      元、工作損失127,849元， 且日後尚需長期復健及更換人
      工關節費用計360,000元，均應由上訴人賠償， 上訴人並
      應賠償被上訴人精神上損害660,000元， 合計1,518, 486
      元等情，爰依侵權行為法律關係，聲明求為判決：上訴人
      應給付被上訴人1,518,486元， 及自起訴狀繕本送達翌日
      起至清償日止，按年息百分之5計算之利息。
二、上訴人則以：
（一）上訴人就本件車禍之發生並無過失：
  １、依內政部警政署保安警察第二總隊第三大隊第一中隊交通
      組員警所繪製之現場圖，被上訴人所駕駛車號JR9－678號
      重型機車行駛於對向車道（或至少也是在工業東四路快車
      道接近分向線之處），顯然違反道路交通安全規則第99條
      第1項第2款之規定；又被上訴人原行駛之工業東一路係單
      行道，對向工業東四路來車不得進入工業東一路，故行駛
      至路口中心處附近之來車即上訴人所駕車輛僅能左轉進入
      工業東三路，應為被上訴人所明知，惟被上訴人竟仍騎乘
      前開機車違規行駛於對向車道，若被上訴人依規定行駛於
      慢車道，當不至於發生本件車禍，故上訴人就本件車禍之
      發生並無過失可言。
  ２、依被上訴人於檢察事務官詢問時稱：「對方的車頭是直直
      的與我相撞」、「對方的車子偏向正中間」「（對方的車
      在工業東一路與工業東四路時是否已行駛到工業東四路的
      對向車道上？）不是。林素雲是在自己的車道上」等語，
      顯見被上訴人逆向駛入上訴人車道為肇事因素，臺灣省竹
      苗區車輛行車事故鑑定委員會疏未注意及此，遽認上訴人
      轉彎車未讓直行車先行，為肇事主因之認定，並不足採。
（二）縱認上訴人就本件車禍之發生有過失，被上訴人請求金額
      亦非有據：
  １、關於看護費用：被上訴人主張自98年1月7日至98年7月7日
      止180天，所需費用270,000元云云。惟南門綜合醫院98年
      1月17日診斷證明書記載被上訴人僅1個月內需看護照顧，
      是被上訴人縱需看護照顧，亦僅有1個月 ，被上訴人主張
      其需看護半年，實非有理，況被上訴人並未提出支付看護
      費之單據，無法證明有僱請他人照護之事實。
  ２、關於工作損失部分：
      南門醫院98年 1月17日之診斷證明書雖記載「出院後宜休
      養半年」，但此非即表示被上訴人半年內無法工作，被上
      訴人主張自98年1月7日起至同年10月7日止， 有10個月期
      間無法工作，並非有據。而依被上訴人96年12月至97年11
      月所得稅扣繳憑單，被上訴人於上開期間任職敦南科技股
      份有限公司新竹分公司（下稱敦南科技公司）薪資所得為
      287,753元。被上訴人雖於98年1月7日車禍受傷， 然扣除
      50,000元之車禍慰問金後，被上訴人98年度仍自敦南科技
      公司受領薪資159,904元，被上訴人之薪資僅減少127,849
      元。
  ３、關於醫療費用部分：
      被上訴人主張其需長期復建及更換人工關節費用，受有36
      0,000元之損失云云。 惟未舉證，其個人臆測不足為憑，
      縱有更換人工關節之必要，乃屬未來之需要，費用尚未發
      生，被上訴人並未受有損害。被上訴人南門醫院之醫療費
      用86,430元， 加計一品堂中醫診所醫療費用5,910元、大
      鵬復健科診所醫療費用14,790、7,070元，總計應僅為114
      ,200元。
  ４、關於精神慰撫金部分：
      被上訴人自98年4月20日以後即無就診紀錄，可見被上訴
      人於98年4月20日即已康復，所受之痛苦並非嚴重；又參
      酌被上訴人學歷為高職畢業，於系爭車禍發生前任職於敦
      南科技公司，每月薪資23,900元收入等情，被上訴人請求
      精神慰撫金66萬元實屬過高。
  ５、按強制汽車責任保險法規定所為之保險給付項目包含傷害
      醫療費用，保險人依該法規定所為之保險給付，視為被保
      險人損害賠償金額之一部分；被保險人受賠償請求時，得
      扣除之。 強制汽車責任保險法第27條第1款、第32條定有
      明文。被上訴人之請求應扣除已領之保險給付。
（三）縱認上訴人有過失，被上訴人騎乘機車違反道路交通安全
      規則第99條第1項第2款，甚至逆向行駛、未注意車前狀況
      ，就車禍之發生，亦與有過失， 被上訴人至少應負30%之
      過失責任，應減輕或免除上訴人之賠償金額等語，資為抗
      辯。
三、原審判決：上訴人應給付被上訴人824,414元及自98年6月17
    日起至清償日止按年息百分之五計算之利息，並以供擔保為
    條件，為准、免假執行之宣告，而駁回被上訴人其餘之訴。
    上訴人不服，提起上訴，其上訴聲明為：(一)原判決命上訴人
    給付被上訴人超過403,618元本息部分， 及該部分假執行之
    宣告，與訴訟費用之裁判均廢棄。(二)上開廢棄部分，被上訴
    人在第一審之訴及假執行之聲請均駁回。(三)第一、二審訴訟
    費用由被上訴人負擔。被上訴人答辯聲明為：上訴駁回，第
    二審訴訟費用由上訴人負擔。被上訴人並就其敗訴部分提起
    附帶上訴聲明：(一)原判決關於駁回被上訴人後開之訴部分廢
    棄。(二)上訴人應再給付被上訴人331,200元及自98年6月17日
    起至清償日止按年息百分之五計算之利息。(三)第一、二審訴
    訟費用由上訴人負擔。上訴人對於被上訴人附帶上訴之答辯
    聲明為：附帶上訴駁回。附帶上訴費用由被上訴人負擔。
四、本件經依民事訴訟法第463條準用同法第270條之1 第1項第3
    款規定，整理兩造不爭執事項並協議兩造簡化爭點為：
（一）兩造不爭執事項：
  １、上訴人於98年1月7日18時40分許，駕駛車牌號碼Z7－8532
      號自用小客車，沿新竹市○○○○路東南往西北方向行駛
      ，行經工業東四路與工業東一路路口欲左轉工業東三路時
      適被上訴人騎乘車牌號碼JR9－678號重型機車，沿工業東
      一路由西北往東南方向行駛行經該處，遭上訴人駕駛之上
      開車輛前車頭撞擊機車前車頭，致被上訴人彈至上訴人自
      用小客車引擎蓋上，受有右側股骨幹骨折、右側髕骨粉碎
      性骨折等傷害，被上訴人騎乘之機車亦遭撞壞。而上訴人
      因本件事故業經原法院 99年度審竹交簡字第118號刑事判
      決以其犯過失傷害罪，判處拘役55日，如易科罰金，以新
      臺幣1,000元折算壹日確定。
  ２、本件事故經送國立澎湖科技大學鑑定結果認：1、 上訴人
      駕駛車號Z7－8532自小客車，行經號誌化交岔路口，提早
      左轉彎且未注意前方路況讓直行車先行，導致與機車發生
      正面撞擊肇事，是為肇事主因。2、被上訴人駕駛車號JR9
      －678普通重型機車，行經號誌化交岔路口， 雖為直行車
      ，然亦因未注意前方路況，導致與小汽車發生正面撞擊肇
      事，是為肇事次因。
  ３、被上訴人因本件事故支出救護車1,200元、醫療器材7,500
      元、醫療費用115,387元、機車修理費5,060元，並受有不
      能工作之損害127,849元。
  ４、被上訴人因本件事故曾受領汽車強制責任保險理賠金102,
      479元。
（二）兩造爭點：
  １、被上訴人因本件事故所受看護費之損害為何？
  ２、被上訴人可否請求日後置換人工膝關節之費用？及其金額
      ？
  ３、被上訴人請求之精神慰撫金以多少為相當？
  ４、兩造就本件事故之過失比例為何？
五、茲就上開爭點，析述本院得心證之理由如下：
（一）被上訴人因本件事故所受看護費之損害為何？
  １、被上訴人主張其因本次車禍受傷行動不便，於98年1月7日
      至98年7月7日之180日期間需人看護， 受有看護費用27萬
      元之損害，應由上訴人賠償，雖為上訴人所否認，且南門
      綜合醫院98年1月17日診斷證明書固載「 患者（即被上訴
      人）於98年1月7日來本院急診……於98年1月8日行右側股
      骨開放性復位內固定術及右側部全髕骨切除術，壹個月內
      需看護照顧，並且出院後宜休養半年」等語（見原審卷第
      7頁），惟該醫院98年12月17日診斷證明書則記載： 被上
      訴人「自98年1月7日受傷行多次階段性手術治療後，須人
      看護照顧約須半年，休養及復健治療約須1年」（ 見原審
      卷第68頁）， 足見98年1月17日診斷證明書僅係被上訴人
      受傷初期之評估，非可遽據為認定被上訴人需人看護之期
      間之依據。而被上訴人因本件車禍受傷確實需人看護之期
      間，南門綜合醫院經原法院函詢結果覆函稱：「病患陳紫
      瑜（原名陳文欽）右股骨幹骨折及右髖骨粉碎性骨折，於
      98年1月8日行手術治療，術後因上述病因行動極度不便需
      使用杖半年以上，且須復健治療，依病情判斷須人全日
      看護照顧3個月，半日看護3個月方可行日常生活」等語，
      有南門綜合醫院99年 8月6日(99)南綜醫字第726號函在卷
      可稽（見原審卷第75頁），則被上訴人主張其因本件車禍
      受傷，於6個月期間需人看護照顧，應為可取。
  ２、又按因親屬受傷，而由親屬代為照顧被害人之起居，固係
      基於親情，但親屬看護所付出之勞力，並非不能評價為金
      錢，只因兩者身分關係密切而免除支付義務，此種親屬基
      於身分關係之恩惠，自不能加惠於加害人，故由親屬看護
      時，雖無現實看護費之支出，但應衡量及比照僱用職業護
      士看護情形，認被害人受有相當於看護費之損害（最高法
      院88年度臺上字第1827號判決意旨參照）。本件被上訴人
      固未能提出支出看護費用之收據， 然其既有3個月期間需
      全日看護照顧， 另3個月期間需半日看護方可行日常生活
      ，則揆諸上開說明，自非不得請求上訴人給付上開期間之
      看護費用。 而南門綜合醫院看護費用全日為2,100元，半
      日為900元， 業據南門綜合醫院函覆在卷（見原審卷第75
      頁），則依此計算，被上訴人可請求之看護費用計為270,
      000元【(2,100×(30×3))＋(900×(30×3)＝270, 000】
      ，被上訴人主張其受有相當於看護費用之損害270,000元
      ，自非無據。
（二）被上訴人可否請求日後置換人工膝關節之費用？其金額？
      被上訴人主張其右膝因本件車禍受傷，日後有置換人工關
      節之必要，而人工關節之使用年限為5至10年， 被上訴人
      現年41歲，依台灣女性平均餘命82歲計算，尚有餘命41年
      ，約須接受五次人工關節置換，每次費用約72,000元，共
      需360,000元云云，惟為上訴人所否認。 查被上訴人所提
      南門綜合醫院診斷證明書醫囑欄固載「因右膝創傷後關節
      炎有須提早接受人工膝關節置換之情事」（見原審卷第88
      頁），惟並未表示被上訴人需立即置換或於何時須置換膝
      關節，被上訴人亦陳稱「醫生建議不現在換，換了會造成
      膝關節更加老化，此部分醫生是口頭說因為是將來不確定
      的事情，所以醫生也沒辦法開單據給我」等語（見原審卷
      第101頁），被上訴人何時需置換膝關節既不確定， 且被
      上訴人就其須置換膝關節之次數，及每次所需費用，亦均
      未據提出相關證明，其主張上訴人應賠償其置換關節費用
      之損害360,000元，即難認有據。
（三）被上訴人請求之精神慰撫金以多少為相當？
      按不法侵害他人之身體、健康、名譽、自由、隱私、貞操
      或不法侵害其他人格法益而情節重大者，被害人雖非財產
      上之損害，亦得請求賠償相當之金額，為民法第195條第1
      項前段所明定。又按不法侵害他人之人格權，被害人受有
      非財產上損害，請求加害人賠償相當金額之慰撫金時，法
      院對於慰撫金之量定，應斟酌實際加害情形所造成之影響
      、被害人痛苦之程度、兩造之身分、地位、經濟情形及其
      他各種狀況，以核定相當之數額（最高法院47年台上字第
      1221號、51年台上字第223號判例參照）。 本件被上訴人
      因上訴人之前揭行為，受有右側股骨幹骨折、右側髕骨粉
      碎性骨折等傷害，且因此長期不能工作且須專人看護照顧
      ，且目前仍無法如正常人般走路，每遇天氣變化即疼痛不
      已，其精神自受有痛苦，其請求上訴人給付精神慰撫金，
      自非無據。查被上訴人為大陸人士因結婚來台，學歷為高
      職畢業，原任職於敦南科技股份有限公司，名下無任何不
      動產，97年度所得為295,452元，98年所得為8,960元，有
      稅務電子閘門財產所得調件資料在卷可考（見原審卷第59
      至60頁、第105至106頁）；上訴人為碩士學歷，擔任電子
      公司資訊部之工程師，名下有房屋土地等五筆財產價值55
      4,760元，98年度所得為1,379,727元，亦有稅務電子閘門
      財產所得調件資料在卷可考（見原審卷第107至108頁）。
      本院斟酌上情及兩造之身分、地位、經濟狀況、被上訴人
      受傷之程度及受傷後之狀況等一切情狀，認被上訴人請求
      上訴人賠償66萬元之精神慰撫金，尚屬相當。
（四）兩造就本件事故之過失比例為何？
  １、按「汽車行駛時，駕駛人應注意車前狀況及兩車併行之間
      隔，並隨時採取必要之安全措施」、「汽車行駛至交岔路
      口，其行進、轉彎，應依下列規定：五、左轉彎時，應距
      交岔路口30公尺前顯示方向燈或手勢，換入內側車道或左
      轉車道，行至交岔路口中心處左轉，並不得占用來車道搶
      先左轉。七、轉彎車應讓直行車先行」，道路交通安全規
      則第94條第3項、第102條第1項第5、7款定有明文。 查本
      件車禍經原法院刑事庭送國立澎湖科技大學鑑定結果，認
      ：(一)上訴人駕駛車號Z7－8532自小客車，行經號誌化交岔
      路口，提早左轉彎且未注意前方路況讓直行車先行，導致
      與機車發生正面撞擊肇事，是為肇事主因。(二)被上訴人駕
      駛車號JR9－678普通重型機車，行經號誌化交岔路口，雖
      為直行車，然亦因未注意前方路況，導致與小汽車發生正
      面撞擊肇事，是為肇事次因」，有國立澎湖科技大學鑑定
      意見書在卷可稽（見原院卷第117頁）。
  ２、又(一)上訴人駕駛車輛碰撞地點距停止線（工業東四路）約
      10.2公尺， 上訴人車輛之停止位置距碰撞地點僅約0.8公
      尺，可知上訴人車輛之速度相當慢，約僅每小時12公里。
      而上訴人駕車由停止線至碰撞地點所需經歷時間約2.97秒
      。(二)依被上訴人之交通事故談話紀錄、偵訊筆錄，被上訴
      人騎乘機車之行車速度約每小時40公里。就兩車相對位置
      而言，若上訴人車輛位於停止線前，此時被上訴人機車相
      對位置約離碰撞地點33公尺，即兩車相距約43.2公尺。依
      當時道路之交通狀況、天候、視線均正常之條件下，兩造
      均有足夠之視距看到對方。另由上訴人車輛之姿態可知，
      其是處於左轉之狀況下， 且兩車之間隔距離僅有約28.66
      公尺，是於正常視距範圍內，尚有1.97秒可以認知對方並
      進行有效的反應動作。(三)再者，就上訴人車輛行駛路線可
      知，其並未直行至道路中心點後，再進行左轉彎，故有提
      早左轉之事實存在。而被上訴人機車之行駛路徑乃由工業
      東一路之中間車道往工業東四路直進，因工業東一路為單
      行道，且其中間車道正對著工業東四路之行車分向線，以
      兩車之碰撞地點而言，機車有往工業東四路內側車道行駛
      之傾向，但無法確定是否將進入內側車道或外側車道。(四)
      由上推論可知，兩車之接近碰撞過程為：上訴人車輛行駛
      於工業東四路上，因燈號轉綠，由路口提早左彎（東南往
      西南方向，其行車速度為每小時12公里）擬進入工業東三
      路，因未注意前方路況，於離停止線（工業東四路上）約
      10.2公尺附近，適逢被上訴人騎乘之機車以每小時約40公
      里之速度，由工業東一路中間車道直行（西北往東南方向
      ）往工業東四路，亦因未注意前方狀況，兩車車頭發生正
      面撞擊肇事。 碰撞後上訴人車輛往前運行約0.8公尺即停
      止，被上訴人機車往後彈射約6.6公尺， 人員飛往上訴人
      車輛引擎蓋上，身體右側股骨幹骨折、右側髕骨粉碎性骨
      折等肇事時兩車接近速、歷經時間、相對位置之推論，亦
      經澎湖科技大學參酌事故現場圖、事故現場照片、事故現
      場調查表、交通事故談話紀錄、檢訊筆錄等相關資料，為
      推論判斷後載明於鑑定報告（見原審卷第115頁背面至116
      頁背面）。核上訴人之行為係違反道路安全管理規則第94
      條第3項、第102條第5、7款，被上訴人之行為亦違反同法
      第94條第3項，是兩造對於本件車禍之發生均有過失。 本
      院審酌車禍發生之經過及兩造過失之情節，認被上訴人應
      負之過失比例為20％，上訴人應負過失比例為80％。
（五）上訴人尚應賠償被上訴人之金額為何？
  １、按損害之發生或擴大，被害人與有過失者，法院得減輕賠
      償金額，或免除之，民法第217條第1項定有明文。查被上
      訴人本件車禍事故支出救護車1,200元、醫療器材7,500元
      、醫療費用115,387元、機車修理費5,060元，並受有不能
      工作之損害127,849元為兩造所不爭， 加計看護費用損失
      270,000元，及精神上損害660,000元， 合計1,186,996元
      ，而就本件車禍之發生，被上訴人應負之過失比例為20％
      ，上訴人應負過失比例為80％，已如前述，則依此計算，
      上訴人應賠償被上訴人之金額為949,597元（1,186,996 ×
      80%＝949,597，元以下四捨五入）。
  ２、又按強制汽車責任保險法第32條規定：「保險人依本法規
      定給付之保險金，視為加害人或被保險人損害賠償金額之
      一部分；加害人或被保險人受賠償請求時，得扣除之。」
      而保險人所為之保險給付，既係基於被保險人繳交保險費
      所生，性質上屬於被保險人賠償責任之承擔或轉嫁，且責
      任保險之存在目的，即是在減輕責任人之負擔，就強制汽
      車責任保險而言，即是在減輕肇事後之侵權行為損害賠償
      責任，故保險人所為給付，自應視為加害人或被保險人損
      害賠償金額之一部分，加害人於賠償時自得主張扣除之。
      查被上訴人就本件車禍，已依強制汽車責任保險給付標準
      ， 自富邦產物保險股份有限公司受領醫療費用102,479元
      ，有該公司桃苗區客服中心99年11月30日九十九年富保桃
      苗字第022號函及理算簽結單在卷可稽（見本院卷第17、2
      1頁）。 則經扣除後，被上訴人可請求上訴人賠償之金額
      計為847,218元（949,597－102,479＝847,118）。又上訴
      人已於 99年12月10日當庭交付被上訴人本金403,618元及
      自起訴狀繕本送達翌日即98年 6月17日起至99年12月10日
      止按年息百分之五計算之利息29,967元， 合計433,585元
      ，有經被上訴人簽收之收據正本在卷可稽（見本院卷第36
      頁）， 則上訴人所餘尚應給付被上訴人之金額為443,600
      元（847,118－403,618＝443,500）。
六、從而，被上訴人依侵權行為法律關係，主張上訴人應賠償其
    所受損害847,118元，及自起訴狀繕本送達翌日即98年6月17
    日起至清償日止按年息百分之五計算之利息之範圍內，為有
    理由，應予准許。逾此所為請求，為無理由，應予駁回。原
    審就上開應准許部分中之824,414元本息部分， 命上訴人如
    數給付，核無不合，上訴人上訴意旨指摘原判決此部分不當
    ，求予廢棄改判，為無理由，應予駁回其上訴。又原審就上
    開應准許逾824,414元即22,704元（847,118－824,414＝22,
    704）本息部分，為被上訴人敗訴之判決，並駁回其假執行
    之聲請，尚有未洽，被上訴人附帶上訴意旨就此部分求予廢
    棄改判，為有理由，爰由本院將原判決此部分予以廢棄改判
    ，如主文第三項所示。至於被上訴人附帶上訴請求不應准許
    部分，原判決為被上訴人敗訴之判決並無不合，被上訴人附
    帶上訴意旨，指摘原判決不當求予廢棄改判，為無理由，應
    予駁回。又上訴人於原審判決後， 已給付上訴人403,618元
    及自98年 6月17日起至清償日止按年息百分之五計算之利息
    共433,585元，則經扣除後， 上訴人尚應給付被上訴人之餘
    額計為443,500元（847,118－403,618＝443,500）及自98年
    6月17日起至清償日止按年息百分之五計算之利息， 併此指
    明。
七、本件事證已臻明確，兩造其餘之攻擊防禦方法及所提證據，
    經審酌後認均無礙判決之結果，爰不予一一論述。
八、據上論結，本件上訴人上訴為無理由，被上訴人附帶上訴為
    一部有理由，一部無理由，依民事訴訟法第450條、第449條
    第1項、第78條、第79條，判決如主文。
中    華    民    國   100    年    1     月    18    日
                    民事第三庭
                        審判長法  官  林敬修
                              法  官  劉勝吉
                              法  官  張靜女
正本係照原本作成。
不得上訴。
中    華    民    國   100    年    1     月    18    日
                              書記官  蕭麗珍